【裁判字號】    99,消債更,13
【裁判日期】    990420
【裁判案由】    更生事件
【裁判全文】
臺灣臺南地方法院民事裁定            99年度消債更字第13號
聲  請  人
即  債務人  甲○○
上列當事人因消費者債務清理事件聲請更生，本院裁定如下：
    主    文
更生之聲請駁回。
聲請程序費用新臺幣壹仟元由聲請人負擔。
    理    由
一、本件聲請意旨略以：聲請人即債務人甲○○於民國（下同）
    95 年間因積欠全體債權銀行共計新台幣（下同）1,300,811
    元，而於同年月10月間，依中華民國銀行公會會員辦理消費
    金融案件無擔保債務協商機制與金融機構成立協商，同意自
    95 年11月起每月償還13,096元，惟聲請人任職之奇美電子
    股份有限公司，因經濟不景氣實施無薪休假及控管加班，致
    聲請人薪資收入減少，無法持續繳納協商金額；又其雙親目
    前皆無工作收入，名下復無財產，然聲請人之兄蔡明哲因負
    有房屋貸款且有未成年子女需扶養，聲請人之弟蔡怡宏於98
    年3 月便失業，致雙親之扶養費皆由聲請人獨力負擔，是聲
    請人薪資扣除聲請人生活必要支出，再扣除每月負擔負父親
    扶養費9,829元及母親扶養費6,500元，最後能支配之金額僅
    剩5,505元，不足支付協商還款13,096元，顯因非可歸責於
    聲請人之事由，致履行顯有重大困難，又其無擔保或無優先
    權之債務總額未逾1,200萬元，復未經法院裁定開始清算程
    序或宣告破產，爰提出財產及收入狀況說明書、債權人清冊
    、債務人清冊，聲請更生等語。
二、按債務人不能清償債務或有不能清償之虞者，得依本條例所
    訂更生或清算程序，清理債務，消費者債務清理條例第3條
    訂有明文。又債務人與金融機構協商成立者，不得聲請更生
    或清算，但因不可歸責於己之事由，致履行顯有重大困難者
    ，不在此限；本條例施行前，債務人依金融主管機關協調成
    立之中華民國銀行公會會員辦理消費金融案件無擔保債務協
    商機制與金融機構成立之協商，準用前項之規定，同條例第
    151條第5項、第6項分別亦定有明文。再者，聲請更生或清
    算不合程式或不備其他要件者，法院應以裁定駁回之，但其
    情形可以補正者，法院應定期間先命補正，復為同條例第8
    條所明定。
三、經查：
  (一)聲請人即債務人甲○○於消費者債務清理條例施行前，依金
    融主管機關協調成立之中華民國銀行公會會員辦理消費金融
    案件無擔保債務協商機制與台新銀行成立協商，當時聲請人
    之無擔保債務總額為1,300,811元，雙方約定債務人「自民
    國95年11月起、分120期、利率3.88%，月付金額13,096元」
    ，聲請人自95年11月10日起開始依約繳款，惟於97年11月共
    繳25期後即未再履行，確定毀諾在案，有聲請人提出之之協
    議書、無擔保債務還款計劃及財團法人金融聯合徵信中心之
    當事人綜合信用報告等件附卷可稽（見本院卷第10、11-12
    、47-51頁），堪信為真實。
  (二)聲請人任職於奇美電子股份有限公司，自98年1月至99年3月
    薪資所得512,056元，平均月薪34,137元，有奇美電子股份
    有限公司南科分公司99年4月6日 (99)奇字第一○一一五號
    函附件一之聲請人薪資所得資料在卷可參（本院卷第61、62
    頁），是以，本院認定聲請人每月平均收入應以34,137元作
    為計算標準。又查聲請人因休無薪假受有扣薪之月數，僅97
    年11月及12月，自98年始即未休過扣薪行政假，僅於98 年1
    月10日、98年1月25日、98年2月6日及98年2月7日休扣假行
    政假，亦有上開奇美電子股份有限公司函檢附之附件一、二
    在卷可參。是以，聲請人自98年度之後之月平均薪資並未有
    明顯降低，亦未因休扣薪行政假而收入減少，聲請人主張98
    年度收入遠低於97年度之平均薪資38,012元，有不可歸責於
    己之事由，致履行顯有重大困難而致毀諾，實屬無據，自無
    可採。
  (三)另依內政部所公告99年度臺灣省低收入戶最低生活費用每人
    每月為9,829元，該生活費標準係按照政府最近一年平均每
    人消費支出（包括食品費、衣著鞋襪費、房租水電費、家居
    管理費、醫療保健費、交通通訊費、娛樂教育費及雜項支出
    ）百分之60訂定，又按債務人與金融機構之債權人成立協商
    後，即應本於債權契約，依誠實及信用之原則勉力履行之，
    是以，債務人在履行債務期間，須經歷經濟困苦之過程，其
    生活開銷理當予以節制，除應積極開源，努力勤奮工作以增
    加收入償還債務外，其生活更須儉樸，且適當控制其生活費
    用支出，以達成勉力履行債務，以符合公平正義及誠信原則
    ，是認債務人每月必要生活費用（包含食、衣、住、行、強
    制性保險等）依上開標準以每月9,829元計算，始屬合理。
  (四)聲請人稱其需獨力扶養父親蔡村池扶養費9,829及母親楊碧
    焦扶養費7,350元云云，惟查：
    1.父親蔡村池部分：聲請人之父於89年4月1日以投保薪資22
      800元加入勞保，單位名稱為台南市汽車駕駛員職業工會
      ，有勞保局電子閘門查詢作業可參（本院98年消債更第27
      3號卷第80頁），名下尚有田賦7筆，財產總額1,983,508
      元，有蔡村池稅務電子閘門調件明細表在卷足佐（本院98
      年消債更第273號卷第61、62頁），具有相當資力，並無
      不能維持生活而要他人扶養之必要。
    2.母親楊碧焦部分：聲請人之母楊碧焦於97年7月18日以18,
      300元投保薪資加入勞保，單位名稱為台南市皮鞋業職業
      工會，亦有勞保局電子閘門查詢作業可參（本院98年消債
      更第273號卷第82頁），則楊碧焦具有相當資力，且其夫
      蔡村池名下尚有田賦7筆，財產總額1,983,508元，是否無
      法維持生活而需他人扶養，已不無可疑。
    3.況楊碧焦之扶養義務人尚有蔡怡宏、蔡明哲二人：其兄蔡
      明哲97年薪資總額551,165元，平均月收入為45,930元，
      有蔡明哲稅務電子閘門財產所得調件明細表附卷可參（本
      院98年消債更第273號卷第77頁），其經濟能力相較經濟
      狀況已陷於困難之聲請人為佳；其弟蔡怡宏雖於98年3 月
      失業，惟蔡怡宏97年度有薪資所得237,280元，有稅務電
      子閘門財產所得調件明細可參（本院98年消債更第273號
      卷第71頁），平均月薪資19,773元，並非無法分擔聲請人
      扶養義務，又查蔡怡宏為68年9月19日生，正值壯年，非
      無工作能力之人，不應因此而免除其弟蔡怡宏應分擔之扶
      養義務。
    4.是以，楊碧焦扶養費縱按月以7,350元計算，實應由聲請
      人與蔡怡宏、蔡明哲三人共同分擔，按月每人各負擔2,45
      0元【計算式：7,350÷3＝2,450】。
  (五)末查，本件聲請人自98年1月至99年3月平均薪資34,137元，
    扣除聲請人日常生活必要費用9,829元及負擔楊碧焦扶養費
    2,450元後，尚餘21,858元【計算式：34,137-9,829-2,450=
     21,858】，綜觀聲請人之收入資料、必要生活支出等情，
    聲請人應有能力償還債權人提出「分120期、利率3.88%，月
    付金額13,096元」之還款方案，與各債權人達成分期償還之
    協議。是以，聲請人只須節流儉樸其生活需求而適當控制其
    生活費用支出，尚非不能維持基本生活，將其生活盈餘節省
    下來積極償債減少其債務總額，即可降低其每月攤還金額。
四、綜上所述，聲請人於消費者債務清理條例施行前，既已與金
    融機構之債權人依金融主管機關協調成立之中華民國銀行公
    會會員辦理消費金融案件無擔保債務協商機制成立協商，且
    又無因不可歸責於己致履行顯有重大困難之事由，則其聲請
    更生，顯然違背消費者債務清理條例第151條第6項準用同條
    第5項前段之規定，且上開欠缺又屬無從補正，從而，依上
    開說明，應予駁回其更生之聲請，爰裁定如主文。
中    華    民    國    99    年    4     月    20    日
              民事第二庭    法      官  侯明正
以上正本係照原本作成
如不服本裁定，應於裁定送達後10日內，以書狀向本院提出抗告
，並繳納抗告費新臺幣1千元。
中    華    民    國    99    年    4     月    20    日
                            書  記  官  程欣怡

司法院資訊處製作；財團法人民間司法改革基金會備份。
